臺灣高雄地方法院民事判決　　　　　　　100年度訴字第340號
原　　　告　邱正成
訴訟代理人　吳永茂律師
　　　　　　羅玲郁律師
被　　　告　邱志勳
訴訟代理人　邱正福
被　　　告　邱宏銘
訴訟代理人　邱正德
被　　　告　邱俊宏
訴訟代理人　邱正隆
上列當事人間分割共有物事件，經本院於民國100 年4 月13日言
詞辯論終結，判決如下：
    主      文
兩造共有高雄市○○區○○段六三一地號（地目建，面積六四七
平方公尺）土地，應分割如附圖B 案所示，其中編號甲、乙、丙
、丁部分（面積各九九平方公尺）各分歸如附表所示之原告、被
告邱志勳、邱宏銘、邱俊宏取得；編號戊部分（面積二五一平方
公尺）由兩造各按其等原應有部分比例各四分之一保持分別共有
。
兩造共有坐落高雄市○○區○○段六三○之一地號（地目建，面
積七八平方公尺）土地應予變賣，所得價金，按兩造原應有比例
分配之。
訴訟費用由兩造按附表所示之比例負擔。
    事實及理由
一、原告主張：坐落高雄市橋頭區（改制前為高雄縣橋頭鄉○○
    ○段631 地號（地目建，面積647 平方公尺）、630 之1地
    號（地目建，面積78平方公尺）土地（下稱系爭631 、63 0
    之1 地號土地）均為兩造所共有，原告與被告邱志勳、邱宏
    銘、邱俊宏等就系爭2 筆土地之原應有部分均各為1/ 4。又
    兩造間就系爭2 筆土地並無不能分割之協議，依使用目的亦
    無不能分割之情形，爰依民法第823 條、第824 條第5 項之
    規定訴請分割，並聲明：(一)兩造共有之系爭631 地號土地應
    准予分割，其分割方法如附圖B 方案及附表所示。(二)兩造共
    有之系爭系爭630 之1 地號土地應准予變價拍賣，所得價金
    依兩造原應有部分比例分配之。
二、被告之答辯：系爭630 之1 地號土地同意予以變價分割。惟
    系爭631 地號土地為顧及出入之安全及便利，巷道應維持全
    線8 米之寬度，爰聲明求為判決：准兩造共有之系爭土地予
    以分割，分割方案為系爭630 之1 地號土地予以變價分割，
    所得價金依應有部分比例分配兩造；系爭631 地號土地如附
    圖A 方案所示甲部分面積92平方公尺分歸原告所有，乙、丙
    、丁部分面積各92平方公尺分別歸被告邱吉勳、邱宏銘、邱
    俊宏所有，戊部分面積279 平方公尺分歸兩造按應有部分持
    分比例繼續保持共有。
三、兩造不爭執之事項：
  (一)系爭631 、630 之1 地號土地均為兩造所共有，兩造就系爭
    2 筆土地之應有部分均各為1/ 4。
  (二)兩造間就系爭2 筆土地並無不能分割之協議，依使用目的亦
    無不能分割之情形，兩造亦無分管契約。
  (三)兩造均同意就系爭630之1地號土地變價分割。
  (四)系爭土地現況如本院勘驗筆錄及原告提出之照片所示。系爭
    630 之1 地號土地上有被告邱志勳之父邱正福所建之門牌編
    號高雄縣橋頭鄉○○村○○路陳厝巷15號磚造未保存登記建
    物1 棟。系爭631 地號土地上有被告邱宏銘之父邱正德所建
    之車庫，以及門牌編號為高雄縣橋頭鄉○○路校邊巷10號之
    祖厝（被告邱俊宏之父邱正隆及被告邱宏銘共同為稅籍名義
    人）及廁所等地上物。
  (五)依原、被告主張之分割方案分別如複丈成果圖B 、A 方案所
    示。又系爭二筆土地上之建物若有抵觸分割方案者，兩造均
    同意不保留。
  (六)臨近系爭631 、630 之1 地號土地之前方巷道係坐落在532
    地號土地上，此巷道已供兩造多年通行，原告及被告之父邱
    正福、邱正德、邱正隆是532 地號之共有人。又該巷道對外
    連接至533 、602 地號土地上之校邊巷。校邊巷目前寬度為
    6 公尺，依照都市○○○路是8 公尺。
四、本院之判斷：
  (一)按「各共有人，除法令另有規定外，得隨時請求分割共有物
    。但因物之使用目的不能分割或契約訂有不分割之期限者，
    不在此限」；「分割之方法不能協議決定，或於協議決定後
    因消滅時效完成經共有人拒絕履行者，法院得因任何共有人
    之請求，命為下列之分配：一、以原物分配於各共有人。但
    各共有人均受原物之分配顯有困難者，得將原物分配於部分
    共有人。二、原物分配顯有困難時，得變賣共有物，以價金
    分配於各共有人；或以原物之一部分分配於各共有人，他部
    分變賣，以價金分配於各共有人」，民法第823 條第1 項及
    修正後民法第824 條第2 項分別定有明文。本件原告主張系
    爭631 、630 之1 地號土地為兩造所共有，各人之原應有部
    分均各為1/4 ，又兩造就系爭共有土地並無不為分割之期限
    ，且亦無協議分割之特約存在，業據原告提出與所述相符之
    土地登記第二類謄本、地籍圖謄本、複丈成果圖、照片等件
    在卷可稽，被告對上開證據真正亦不爭執，則系爭土地之地
    目既屬建地，就其使用目的自無不能分割之情形，而兩造間
    復未訂有不分割期限或協議分割之特約，且兩造就就系爭土
    地之分割方法亦未能達成協議，則原告訴請裁判分割系爭共
    有土地，依法洵屬正當，自應予以准許。
  (二)系爭土地合適之分割方案為何？
  1.按「分割共有物，以消滅共有關係為目的。法院裁判分割共
    有土地時，除因該土地內部分土地之使用目的不能分割（如
    為道路）或部分共有人仍願維持其共有關係，應就該部分土
    地不予分割或准該部分共有人成立新共有關係外，應將土地
    分配於各共有人單獨所有」、「查分割共有物固不受分管契
    約之拘束，惟儘量依各共有人使用現狀定分割方法，以維持
    現狀，減少共有人所受損害，當不失為裁判分割斟酌之一種
    原則。」，最高法院69年台上字第1831號及82年度台上字第
    1990號分別著有判例或判決意旨可資參照。是關於系爭土地
    分割方法，自應顧及公平、當事人之聲明、應有部分之比例
    與實際是否相當、共有物之客觀情狀、性質、價格與經濟價
    值、共有利益、各共有人之主觀因素與使用現狀、利害關係
    等因素為綜合判斷，核先敘明。
  2.查系爭630 之1 地號土地上有被告邱志勳之父邱正福所建之
    門牌編號高雄縣橋頭鄉○○村○○路陳厝巷15號磚造未保存
    登記建物1 棟，系爭631 地號土地上有被告邱宏銘之父邱正
    德所建之車庫，以及門牌編號為高雄縣橋頭鄉○○路校邊巷
    10 號 之祖厝（稅籍名義人為被告邱宏銘及被告邱俊宏之父
    邱正隆）及廁所等地上物，現況如原告提出之照片所示，業
    經本院會同岡山地政事務所人員到場勘測屬實，並有勘驗筆
    錄、現場照片在卷可憑（見岡調卷第37頁、本院卷第12頁至
    第14 頁 ），且為兩造所不爭執。又系爭630 之1 地號土地
    面積僅78平方公尺，如按兩造之原應有部分分割，將導致每
    人分得面積過小致日後無法建築；如將此筆土地與兩造共有
    之系爭631 地號合併分割，並將此筆土地分歸由其中一人所
    有，惟該人所分得之面積亦將與其按原應有部分所分得之面
    積不相當，而無法妥適分配，故兩造主張將系爭630 之1 地
    號以變價方式分割，將所得價金按兩造原應有部分比例分配
    之，自屬適當。
  3.另原、被告就系爭631 地號土地，則分別主張以如附圖（即
    複丈成果圖）B 、A 之分割方案而為分割，兩造並表示系爭
    二筆土地上之建物若有抵觸分割方案者，均同意不保留（見
    本院卷第43頁）。而查兩造主張之上開B 、A 之分割方案大
    致相同，兩造依B 、A 方案分割後取得之位置亦均係相同，
    並均有留有如附圖所示戊通道，惟兩造所採分割方案之差異
    ，主要在戊通道其中位於編號甲、乙位置前方之通道寬度應
    為6 公尺或8 公尺有別（戊後方通道寬度並無爭執）。原告
    主張該戊通道係銜接到532 地號共有土地之巷道，再連接至
    53 3地號土地上之校邊巷，又現有校邊巷道寬度不足8 公尺
    ，將來開發情形如何尚未可知，而原告與被告之父共有在53
    2 地號土地持分亦不足以形成8 公尺寬道路，且B 方案已在
    尾端預留8 公尺，足供被告車輛迴轉進出所需，自無全線預
    留8 公尺寬度之必要，而應採B 方案為適當等語。惟被告則
    以為使系爭631 地號土地任何車輛出入通行安全迅速及迴旋
    折返方便，自應預留全線8 公尺巷道，且可銜接日後都市計
    劃開通8 尺巷道（即校邊巷）而等寬暢行，並增加分割後土
    地之價值，另532 地號土地及另鄰近4 筆土地為原告與被告
    之父共有，當初原告之父邱水生購買時，即與其他共有人口
    頭約定可合併使用以作為巷道，自應採A 方案而全線預留8
    公尺寬度之戊通道而為分割等語。惟兩造既不爭執目前系爭
    631 地號土地所設之戊通道先連接至兩造通行之532 地號共
    有土地上之私設巷道，再連接至對外巷道即533 、602 地號
    土地上之校邊巷；又校邊巷目前寬度僅為6 公尺，而衡酌系
    爭631 地號土地僅供兩造出入並無外人使用，其通道本無預
    留較對外巷道校邊巷為寬之寬度。又系爭631 、630 之1地
    號土地上既蓋有車庫、祖厝、磚造房屋等物，足見大型車輛
    自校邊巷駛入以搭建房舍或地上物並非難事；且兩造通行使
    用校邊巷以進入系爭土地時已多年，亦未感到任何通行不便
    ，足見6 公尺之通道已足敷一般人、車之通當使用，故在系
    爭631 地號土地上以預留6 公尺之戊通道，即足供兩造通行
    至公路，並可為通常進行之使用程度。縱使日後校邊巷依照
    都市計劃拓寬為8 公尺，惟系爭631 地號土地上之戊通道既
    僅供兩造車輛進入及日常通行之用，亦無併同拓寬之必要。
    況且，戊通道對外係連接至532 地號土地上之私設巷道，被
    告雖辯稱原告與被告之父之前手即被繼承人邱水生曾與該土
    地其他共有人協議其土地持分日後係作為通路使用云云，惟
    未舉證以實其說，且為原告所否認，已難遽信為真；縱令被
    告所辯屬實，惟以原告與被告之父共有該土地之持分總合僅
    計約7.83平方公尺（計算式：376 平方公尺×1/192 ×4 ＝
    7.8 平方公尺），有卷附土地謄本可稽，亦為被告具狀所自
    承（見本院卷第93頁、第61頁反面），其等之持分亦不足以
    使532 地號土地保留全線8 公尺之通道以連接系爭631 地號
    土地及校邊巷。又由本院先前履勘現場時，被告邱正隆、邱
    正德於履勘時亦曾一度表示同意以6 公尺寬度作為通道，足
    見其等當時應亦認此寬度足供兩造通行（見岡調卷第38頁）
    ，其後雖改主張A 方案之留設8 公尺戊通道，惟仍無礙戊通
    道之前方寬度以6 公尺為適當之認定。是本院認原告主張之
    B 方案之分割結果，已慮及兩造之意願、土地使用現狀、兩
    造必要之聯外道路寬度使用，並使兩造均得直接通行至現有
    道路，對外交通均無障礙，亦符合系爭土地之使用狀態，且
    不致因通道過寬而損及經濟效益，故認以如附圖所示之B 案
    之分割方法較符兩造利益及社會經濟而屬適當，爰定其分割
    方法如主文第1 項所示。
五、綜上所述，本院審酌兩造意願、分割利益、系爭土地之使用
    現況、位置及道路聯絡之必要寬度等情，認將系爭631 地號
    以採原告主張如附圖B 案所示之方案按附表所示方法分割為
    可採；另系爭630 之1 地號土地以採兩造同意之變價分割，
    將所得價金按兩造原應有部分比例分配之為適當，爰判決如
    主文第1 項、第2 項所示。
六、末按分割共有物本質上並無訟爭性，由本院斟酌何種分割方
    案較能增進共有物之經濟效益，並兼顧兩造之利益，以決定
    適當之分割方法，故兩造本可互換地位，由任一共有人起訴
    請求分割，均無不可，實質上並無所謂何造勝訴敗訴之問題
    ，故本件訴訟費用應由兩造按其原應有部分比例分擔（如附
    表所示），始屬公允。
七、本件事證已臻明確，兩造其餘攻擊與防禦方法均與判決結果
    不生影響，不再一一論述，附此敘明。
八、據上論結，原告之訴為有理由，依民事訴訟法第80條之1 、
    第85條第1 項，判決如主文。
中    華    民    國   100    年    4     月    29    日
                  民事第四庭  法  官  楊淑珍
正本係照原本作成。
如不服本判決，應於送達後20日內，向本院提出上訴狀並表明上
訴理由，如於本判決宣示後送達前提起上訴者，應於判決送達後
10日內補提上訴理由書（須附繕本）。如委任律師提起上訴者，
應一併繳納上訴審裁判費。
中    華    民    國   100    年    4     月    29    日
                              書記官  許琇淳
附表
   ┌───┬───────┬────────┬───────┬────────┐
   │編號  │所有權人      │面積            │  權利範圍    │原應有部分比例及│
   │      │              │                │              │訴訟費用負擔比例│
   ├───┼───────┼────────┼───────┼────────┤
   │甲    │原告邱正成    │99平方公尺（即0.│     全部     │ 1/4            │
   │      │              │0099公頃）      │              │                │
   ├───┼───────┼────────┼───────┼────────┤
   │乙    │被告邱志勳    │同上            │     全部     │ 1/4            │
   ├───┼───────┼────────┼───────┼────────┤
   │丙    │被告邱宏銘    │同上            │     全部     │ 1/4            │
   ├───┼───────┼────────┼───────┼────────┤
   │丁    │被告邱俊宏    │同上            │     全部     │ 1/4            │
   ├───┼───────┼────────┼───────┼────────┤
   │戊    │兩造          │251平方公尺（即0│依原應有部分各│                │
   │      │              │.0251公頃）     │1/4 保持分別共│                │
   │      │              │                │有            │                │
   └───┴───────┴────────┴───────┴────────┘